【裁判字號】    98,司繼,2065
【裁判日期】    980904
【裁判案由】    法定繼承
【裁判全文】
臺灣高雄地方法院民事裁定            98年度司繼字第2065號
聲  明  人  乙○○
上聲明人對被繼承人甲○○之遺產聲明法定繼承陳報遺產清冊事
件，本院裁定如下：
    主  文
聲明駁回。
程序費用新臺幣壹仟元由聲明人負擔。
    理  由
一、本件聲明意旨略以：聲明人為被繼承人甲○○之子，而被繼
    承人甲○○於95年11月11日死亡，聲明人自願對被繼承人甲
    ○○之遺產聲明法定繼承陳報遺產清冊，爰依法向法院聲明
    法定繼承陳報遺產清冊等語。
二、按96年12月14日修正前之民法第1156條規定：「為限定之繼
    承者，應於繼承開始時起，3 個月內，開具遺產清冊呈報法
    院。」，此條項所謂應於「繼承開始時」起3 個月內為之，
    係指自「被繼承人死亡時」起3 個月內之意，至於繼承人是
    否知悉被繼承人死亡或知悉在後，均非所問。查本件被繼承
    人甲○○於95年11月11日死亡，有被繼承人之除戶謄本1 紙
    附卷可憑，是自斯時起繼承即已開始，聲明人竟遲至98年6
    月22日始聲明法定繼承陳報遺產清冊（見民事聲明法定繼承
    陳報遺產清冊准予公示催告狀上之收狀文戳章），顯已逾3
    個月之期限，其聲明於即有未合，應予駁回。
三、另民法繼承編施行法第1 條之3 第1 項規定：「繼承在民法
    繼承編中華民國九十八年五月二十二日修正施行前開始，繼
    承人未逾修正施行前為限定繼承之法定期間且未為概括繼承
    之表示或拋棄繼承者，自修正施行之日起，適用修正後民法
    第一千一百四十八條、第一千一百五十三條至第一千一百六
    十三條之規定。」，而前開規定係於98年6 月10日公布，於
    同年月12日生效施行，是以本件聲明法定繼承陳報遺產清冊
    事件於民法繼承編修正施行前，其法定期間即已屆滿，業如
    前述，自無再適用修正後民法第1156條第1 項規定之餘地。
    再者，有關民法繼承編施行法第1 條之3 第4 項規定：「繼
    承在民法繼承編中華民國九十八年五月二十二日修正施行前
    開始，繼承人因不可歸責於己之事由或未同居共財者，於繼
    承開始時無法知悉繼承債務之存在，致未能於修正施行前之
    法定期間為限定或拋棄繼承，且由其繼續履行繼承債務顯失
    公平者，於修正施行後，以所得遺產為限，負清償責任。」
    ，則僅屬聲明人於民法繼承編修正施行後對繼承債務是否負
    有限責任之問題；換言之，依前述民法繼承編施行法第1 條
    之3 第4 項規定，並未如民法第1156條第1 項規定開具遺產
    清冊「陳報法院」，或如民法第1174條第2 項規定拋棄繼承
    「向法院為之」，聲明人如符合民法繼承編施行法第1 條之
    3 第4 項規定之情形，即得於被繼承人之債權人請求聲明人
    清償繼承債務時，於個案提出對繼承債務負有限責任之抗辯
    ，但不因此得以聲明限定繼承，附此敘明。
四、依非訟事件法第21條第1 項前段、第24條第1 項，裁定如主
    文。
中    華    民    國    98    年     9    月     4    日
                  家事法庭  司法事務官  任士慧
以上正本係照原本作成。
如對本裁定抗告，須於裁定送達後10日之不變期間內，向本院提
出抗告狀，並繳納抗告費新臺幣1,000 元。
中    華    民    國    98    年    9     月    4     日
                                書記官  楊馥華


司法院資訊處製作；財團法人民間司法改革基金會備份。
